臺灣臺南地方法院民事判決
108年度簡上字第53號
上  訴  人  蕭安晋(蕭是莊之繼承人)



上  訴  人  徐蕭月真


訴訟代理人  施能策  
視同上訴人  蕭伯壎  



視同上訴人  吳亮德（吳蕭玉蓉承受訴訟人）    


視同上訴人  吳哲芳（吳蕭玉蓉承受訴訟人）    


視同上訴人  吳佳紋（吳蕭玉蓉承受訴訟人）    


視同上訴人  楊彬傑  

視同上訴人  楊世傑  

視同上訴人  蕭楊淑玲（蕭仲箎之繼承人）



視同上訴人  蕭宇廷（蕭仲箎之繼承人）



視同上訴人  蕭宇宮（蕭仲箎之繼承人）


視同上訴人  蕭宇惠（蕭仲箎之繼承人）


視同上訴人  蕭密    


視同上訴人  蕭月塘  


視同上訴人  楊麗娜  


被上訴人    林吳愛  

被上訴人    林德成  

被上訴人    林振欽  

被上訴人    陳林金葉

被上訴人    林素美  


兼前列五人
訴訟代理人  林木山  

上列當事人間塗銷抵押權設定登記等事件，上訴人對於中華民國
107年12月25日本院柳營簡易庭107年度營簡字第358號第一審民
事簡易判決提起上訴，茲判決如下：
    主      文
原判決廢棄，發回本院柳營簡易庭。
    事實及理由
一、按訴訟標的，對於共同訴訟之各人，必須合一確定者，共同
    訴訟人中一人之行為有利益於共同訴訟人者，其效力及於全
    體；不利益者，對於全體不生效力。民事訴訟法第56條第1
    項第1款定有明文。經查，本件被上訴人於原審起訴主張坐
    落臺南市○○區○○○段00000地號土地（下稱系爭土地）原為訴
    外人林謀所有，惟林謀已於民國105年10月23日死亡，被上
    訴人等為林謀之法定繼承人，因繼承取得系爭土地之所有權
    而公同共有。系爭土地現登記有抵押權人蕭仲箎、蕭是莊、
    徐蕭月真、楊彬傑、楊世傑、蕭柏壎、吳蕭玉蓉、蕭曾不碟
    、蕭密、蕭月塘、楊麗娜之如附表所示之抵押權（下合稱系
    爭抵押權），其中原登記抵押權人蕭仲箎於93年1月13日死
    亡，其法定繼承人為蕭楊淑玲、蕭宇廷、蕭宇宮、蕭宇惠，
    另原登記抵押權人蕭是莊於106年12月23日死亡，其法定繼
    承人等協議後由蕭安晋繼承遺產，但均未辦理繼承登記。因
    系爭抵押權所擔保之債權已罹於15年消滅時效，而抵押權人
    於請求權消滅時效完成後5年間，未實行系爭抵押權，系爭
    抵押權因權利人並未實行抵押權而消滅，爰依民法第767條
    第1項規定，請求蕭楊淑玲、蕭宇廷、蕭宇宮、蕭宇惠、蕭
    安晋應辦理繼承登記後，由蕭伯壎、蕭安晋、吳蕭玉蓉、徐
    蕭月真、楊彬傑、楊世傑、蕭曾不碟、蕭楊淑玲、蕭宇廷、
    蕭宇宮、蕭宇惠、蕭密、蕭月塘、楊麗娜等14人塗銷系爭抵
    押權等語。經原審命蕭安晋應就如附表所示登記次序0000-0
    00之抵押權辦理繼承登記，蕭楊淑玲、蕭宇廷、蕭宇宮、蕭
    宇惠應就如附表所示登記次序0000-000之抵押權辦理繼承登
    記，及蕭安晋、徐蕭月真、楊彬傑、楊世傑、蕭柏壎、吳蕭
    玉蓉、蕭曾不碟、蕭密、蕭月塘、楊麗娜、蕭楊淑玲、蕭宇
    廷、蕭宇宮、蕭宇惠應將如附表所示次序0000-000至0000-0
    00之抵押權登記予以塗銷。上訴人蕭安晋、徐蕭月真就其敗
    訴部分提起上訴，因系爭抵押權為上訴人及視同上訴人公同
    共有，須全體繼承人一起辦理始得塗銷，故訴訟標的對於共
    同訴訟之上訴人蕭安晋、徐蕭月真及蕭柏壎、吳蕭玉蓉、楊
    彬傑、楊世傑、蕭曾不碟、蕭楊淑玲、蕭宇廷、蕭宇宮、蕭
    宇惠、蕭密、蕭月塘、楊麗娜必須合一確定，上訴人蕭安晋
    、徐蕭月真提起上訴之效力依民事訴訟法第56條第1項第1款
    之規定，自及於未提起上訴之視同上訴人蕭柏壎、吳蕭玉蓉
    、楊彬傑、楊世傑、蕭曾不碟、蕭楊淑玲、蕭宇廷、蕭宇宮
    、蕭宇惠、蕭密、蕭月塘、楊麗娜，先予敘明。
二、次按當事人死亡者，訴訟程序在有繼承人、遺產管理人或其
    他依法令應續行訴訟之人承受其訴訟以前當然停止。承受訴
    訟人，於得為承受時，應即為承受之聲明。當事人不聲明承
    受訴訟時，法院亦得依職權，以裁定命其續行訴訟，民事訴
    訟法第168條、第175條第1項及第178條分別定有明文。本件
    視同上訴人吳蕭玉蓉已於108年2月2日死亡，吳亮德、吳哲
    芳、吳佳紋為其共同繼承人，有繼承系統表、全戶戶籍資料
    在卷可按，然迄未經上開繼承人及被上訴人為承受訴訟之聲
    明，本院已依職權裁定命其續行本件訴訟，應由吳亮德、吳
    哲芳、吳佳紋承受訴訟。
三、又按被告無當事人能力者，法院應以裁定駁回原告之訴，民
    事訴訟法第249條第1項第3款定有明文。而民事訴訟法第168
    條所定之承受訴訟，必以當事人於訴訟程序進行中死亡，始
    得由法定應續行訴訟之人承受其訴訟，若於起訴前死亡者，
    原即欠缺當事人能力之要件，亦無從適用上開規定命其繼承
    人承受訴訟之旨（最高法院91年度台上字第455號號裁定意
    旨參照）。又第一審之訴訟程序有重大之瑕疵者，第二審法
    院得廢棄原判決，而將該事件發回原法院，但以因維持審級
    制度認為必要時為限。前項情形，應予當事人陳述意見之機
    會，如兩造同意願由第二審法院就該事件為裁判者，應自為
    判決。同法第451條第1項、第2 項亦有明定。所謂第一審之
    訴訟程序有重大之瑕疵因維持審級制度認為必要，而得將該
    事件發回原法院者，係指第一審違背訴訟程序之規定，其違
    背與判決內容有因果關係，或因訴訟程序違背規定，不適於
    為第二審辯論及裁判之基礎而言（最高法院92年度台上字第
    423號判決意旨參照）。經查：
（一）本件被上訴人於107年8月8日提起本訴，有原審卷內起訴
      狀上本院收文章足佐，而視同上訴人蕭曾不碟於原審起訴
      前之89年2月10日在美國死亡，此有台北○○○○○○○○○109年2
      月17日北市正戶資字第1096001244號函檢送之戶籍資料可
      憑。則依上開說明，法院無從命其繼承人承受訴訟而欠缺
      當事人能力。又被上訴人起訴主張系爭抵押權為上訴人及
      視同上訴人公同共有，有合一確定之必要，視同上訴人蕭
      曾不碟於原審起訴前既已死亡，被上訴人於原審之訴即難
      謂為合法，原審為實體判決，其訴訟程序有重大瑕疵。
（二）本院敘明本件第一審之訴訟程序有前述重大之瑕疵，是否
      同意由本院第二審法院就本件自為判決等情，發函通知蕭
      百霞之繼承人即上訴人、視同上訴人於30日內提出書狀陳
      明是否同意由本院就本件自為判決。然僅有上訴人蕭安晋
      、徐蕭月真具狀表明同意由本院自為判決，其餘視同上訴
      人收受通知後，迄今均未具狀表示同意由本院逕為第二審
      判決，則顯未能獲得其等一致同意由本院自為實體之裁判
      。又本件當事人蕭伯壎、蕭楊淑玲、蕭宇廷、蕭密、蕭月
      塘、楊麗娜現應受送達處所不明，無從取得兩造合意由本
      院自為實體裁判，而補正原審訴訟程序之重大瑕疵。況且
      ，視同上訴人蕭曾不碟死亡後，其適法之繼承人確切為何
      人，是否應辦理繼承登記後塗銷系爭抵押權，及視同上訴
      人吳蕭玉蓉死亡後，其繼承人是否應辦理繼承登記後塗銷
      抵押權，亦未見被上訴人追加此部分之訴訟。末按因繼承
      、強制執行、徵收、法院之判決或其他非因法律行為，於
      登記前已取得不動產物權者，應經登記，始得處分其物權
      。民法第759條定有明文。而就抵押權辦理塗銷登記，乃
      直接對於不動產物權有所變動，性質上應屬處分行為，故
      如登記名義人死亡後，自應由其繼承人繼承；且為維持登
      記之連續性，在其繼承人辦理繼承登記前，抵押人尚不得
      逕行請求塗銷該登記。被上訴人訴之聲明第一項請求上訴
      人蕭安晋就附表所示登記次序0000-000之抵押權辦理繼承
      登記，視同上訴人蕭楊淑玲、蕭宇廷、蕭宇宮、蕭宇惠就
      附表所示登記次序0000-000之抵押權辦理繼承登記，係以
      塗銷系爭抵押權為前提，原審依被上訴人之請求，判決如
      主文第一、二項所示。惟被上訴人請求塗銷抵押權部分既
      有前述訴訟程序之重大瑕疵，該繼承登記部分，性質上不
      宜為分別辯論或裁判，為免判決分岐，並維持審級制度及
      當事人審級利益，有將本件發回原審法院更為裁判之必要
      ，爰不經言詞辯論，判決如主文所示。
四、據上論結，本件上訴為有理由，依民事訴訟法第436條之1第
    3 項、第451條第1項、第453條，判決如主文。 
中　　華　　民　　國　　110 　年　　2 　　月　　4 　　日
                  民事第一庭    審判長法　官　林雯娟
                                      法　官　陳淑卿
                                      法　官　張麗娟
以上正本證明與原本無異
本件不得上訴。
中　　華　　民　　國　　110 　年　　2 　　月　　4 　　日
                                      書記官　高培馨
附表：

編號   土      地      標      示 地目   面      積 設定權利範圍  01 臺南市○○區○○○段00000地號  旱 6,068平方公尺  全部 抵押權設定內容： ●登記次序：0000-000 0.收件年期、字號：民國88年白地字第00653號 2.登記日期：民國88年2月11日 3.權利人：蕭伯壎 4.擔保債權總金額：2,200元整 5.存續期間：民國33年3月28日至33年11月15日 6.清償日期：（空白） 7.利息（率）：年息捌分 8.遲延利息（率）：空白 9.違約金：空白 10.設定權利範圍：全部 11.設定義務人：（空白） 12.共同擔保地號：崎子頭段208-2、208-3、208-4、208-5、208-7、208-8  ●登記次序：0000-000 0.收件年期、字號：民國88年白地字第00653號 2.登記日期：民國88年2月11日 3.權利人：蕭是莊 4.擔保債權總金額：2,200元整 5.存續期間：民國33年3月28日至33年11月15日 6.清償日期：（空白） 7.利息（率）：年息捌分 8.遲延利息（率）：空白 9.違約金：空白 10.設定權利範圍：全部 11.設定義務人：（空白） 12.共同擔保地號：崎子頭段208-2、208-3、208-4、208-5、208-7、208-8  ●登記次序：0000-000 0.收件年期、字號：民國88年白地字第00653號 2.登記日期：民國88年2月11日 3.權利人：吳蕭玉蓉 4.擔保債權總金額：2,200元整 5.存續期間：民國33年3月28日至33年11月15日 6.清償日期：（空白） 7.利息（率）：年息捌分 8.遲延利息（率）：空白 9.違約金：空白 10.設定權利範圍：全部 11.設定義務人：（空白） 12.共同擔保地號：崎子頭段208-2、208-3、208-4、208-5、208-7、208-8  ●登記次序：0000-000 0.收件年期、字號：民國88年白地字第00653號 2.登記日期：民國88年2月11日 3.權利人：徐蕭月真 4.擔保債權總金額：2,200元整 5.存續期間：民國33年3月28日至33年11月15日 6.清償日期：（空白） 7.利息（率）：年息捌分 8.遲延利息（率）：空白 9.違約金：空白 10.設定權利範圍：全部 11.設定義務人：（空白） 12.共同擔保地號：崎子頭段208-2、208-3、208-4、208-5、208-7、208-8  ●登記次序：0000-000 0.收件年期、字號：民國88年白地字第00653號 2.登記日期：民國88年2月11日 3.權利人：楊彬傑 4.擔保債權總金額：2,200元整 5.存續期間：民國33年3月28日至33年11月15日 6.清償日期：（空白） 7.利息（率）：年息捌分 8.遲延利息（率）：空白 9.違約金：空白 10.設定權利範圍：全部 11.設定義務人：（空白） 12.共同擔保地號：崎子頭段208-2、208-3、208-4、208-5、208-7、208-8  ●登記次序：0000-000 0.收件年期、字號：民國88年白地字第00653號 2.登記日期：民國88年2月11日 3.權利人：楊世傑 4.擔保債權總金額：2,200元整 5.存續期間：民國33年3月28日至33年11月15日 6.清償日期：（空白） 7.利息（率）：年息捌分 8.遲延利息（率）：空白 9.違約金：空白 10.設定權利範圍：全部 11.設定義務人：（空白） 12.共同擔保地號：崎子頭段208-2、208-3、208-4、208-5、208-7、208-8  ●登記次序：0000-000 0.收件年期、字號：民國88年白地字第00653號 2.登記日期：民國88年2月11日 3.權利人：蕭曾不碟 4.擔保債權總金額：2,200元整 5.存續期間：民國33年3月28日至33年11月15日 6.清償日期：（空白） 7.利息（率）：年息捌分 8.遲延利息（率）：空白 9.違約金：空白 10.設定權利範圍：全部 11.設定義務人：（空白） 12.共同擔保地號：崎子頭段208-2、208-3、208-4、208-5、208-7、208-8  ●登記次序：0000-000 0.收件年期、字號：民國88年白地字第00653號 2.登記日期：民國88年2月11日 3.權利人：蕭仲箎 4.擔保債權總金額：2,200元整 5.存續期間：民國33年3月28日至33年11月15日 6.清償日期：（空白） 7.利息（率）：年息捌分 8.遲延利息（率）：空白 9.違約金：空白 10.設定權利範圍：全部 11.設定義務人：（空白） 12.共同擔保地號：崎子頭段208-2、208-3、208-4、208-5、208-7、208-8  ●登記次序：0000-000 0.收件年期、字號：民國88年白地字第00653號 2.登記日期：民國88年2月11日 3.權利人：蕭密 4.擔保債權總金額：2,200元整 5.存續期間：民國33年3月28日至33年11月15日 6.清償日期：（空白） 7.利息（率）：年息捌分 8.遲延利息（率）：空白 9.違約金：空白 10.設定權利範圍：全部 11.設定義務人：（空白） 12.共同擔保地號：崎子頭段208-2、208-3、208-4、208-5、208-7、208-8  ●登記次序：0000-000 0.收件年期、字號：民國88年白地字第00653號 2.登記日期：民國88年2月11日 3.權利人：蕭月塘 4.擔保債權總金額：2,200元整 5.存續期間：民國33年3月28日至33年11月15日 6.清償日期：（空白） 7.利息（率）：年息捌分 8.遲延利息（率）：空白 9.違約金：空白 10.設定權利範圍：全部 11.設定義務人：（空白） 12.共同擔保地號：崎子頭段208-2、208-3、208-4、208-5、208-7、208-8  ●登記次序：0000-000 0.收件年期、字號：民國88年白地字第00653號 2.登記日期：民國88年2月11日 3.權利人：楊麗娜 4.擔保債權總金額：2,200元整 5.存續期間：民國33年3月28日至33年11月15日 6.清償日期：（空白） 7.利息（率）：年息捌分 8.遲延利息（率）：空白 9.違約金：空白 10.設定權利範圍：全部 11.設定義務人：（空白） 12.共同擔保地號：崎子頭段208-2、208-3、208-4、208-5、208-7、208-8